【裁判字號】    90,訴,1420
【裁判日期】    901019
【裁判案由】    偽造文書等
【裁判全文】
臺灣高雄地方法院刑事判決                          九十年度訴字第一四二號
    公  訴  人  臺灣高雄地方法院檢察署檢察官
    被      告  乙○○
右列被告因偽造文書等案件，經檢察官提起公訴（九十年度偵字第六六四二號），本
院判決如左：
    主  文
乙○○竊盜，處有期徒刑參月，如易科罰金，以參佰元折算壹日；又連續行使偽造私
文書，足以生損害於他人，處有期徒刑伍月，如易科罰金，以參佰元折算壹日，偽造
之信用卡簽帳單之顧客存根聯貳張，及偽造之信用卡簽帳單之特約商店存根聯貳張上
之「甲○○」署押各壹枚，均沒收。應執行有期徒刑陸月，如易科罰金，以參佰元折
算壹日。緩刑貳年。偽造之信用卡簽帳單之顧客存根聯貳張，及偽造之信用卡簽帳單
之特約商店存根聯貳張上之「甲○○」署押各壹枚，均沒收。
    事  實
一、乙○○於民國九十年三月六日上午八時許，至高雄市○○區○○路一五四七號華
    夏雙語幼稚園，洽詢就學事宜並參觀教學時，竟意圖為自己不法之所有，趁接待
    人員即該幼稚園會計王淇文播放音樂供學生聆聽而離開辦公座位不注意之際，徒
    手竊取王淇文所有置於背包內之皮夾一只，得手後據為己有，內有王淇文本人之
    汽車駕駛執照、行車執照、郵局及台北銀行提款卡、渣打銀行信用卡（卡號：四
    五九三二一一九九七四二號）及台北銀行信用卡（卡號：五四八三九七
    五一六三四二一號）各一枚、新台幣（下同）三千元及王淇文之配偶許景
    中國民身分證一枚等物。乙○○另基於行使偽造私文書及詐欺之概括犯意，先於
    九十年三月六日上午九時三十三分許，持前揭台北銀行信用卡，至高雄市苓雅區
    ○○○路上之詩威特大順店以偽造「甲○○」之署押於簽帳單上（含特約商店存
    根聯及顧客存根聯上由顧客存根聯複寫部分之署押各一枚，共二枚），以表示「
    甲○○」確認交易標的及金額，及向發卡銀行簽帳消費之意，並將偽造完成之簽
    帳單中特約商店存根聯交付於該商店人員以供核對該信用卡背面之「王淇文」署
    押而行使之，刷卡購買五百元之商品，致該商店人員陷於錯誤而將該商品及簽帳
    單之顧客存根聯交予其收執；復於九十年三月六日上午十時零一分許，持前揭渣
    打銀行信用卡，至高雄市苓雅區○○○路一一七巷一號之家樂福大賣場大順店以
    偽造「甲○○」之署押於簽帳單上（含特約商店存根聯及顧客存根聯上由顧客存
    根聯複寫部分之署押各一枚，共二枚），以表示「甲○○」確認交易標的及金額
    ，及向發卡銀行簽帳消費之意，並將偽造完成之簽帳單中特約商店存根聯交付於
    該商店收銀員丙○○以供核對該信用卡背面之「王淇文」署押而行使之，刷卡購
    買一萬二千一百九十元之商品，致該商店收銀員丙○○陷於錯誤而將該商品及簽
    帳單之顧客存根聯交予其收執，均足以生損害於真正持卡名義人王淇文、台北銀
    行、渣打銀行、前開二家商店之財產權益及財團法人聯合信用卡處理中心（下稱
    聯合信用卡處理中心）處理信用卡簽帳之正確性。嗣於九十年三月六日上午十時
    十五分許，乙○○在前開家樂福大賣場大順店持上開渣打銀行信用卡據以行使，
    欲再次刷卡消費一萬一千八百二十六元，惟尚未於簽帳單上偽簽署押前，因該商
    店收銀員丙○○察覺有異，取消交易並報警當場查獲，並扣得王淇文之國民身分
    證、汽車駕照、渣打銀行信用卡、統一發票及偽簽「甲○○」之簽帳單顧客存根
    聯等物品。
二、案經高雄市政府警察局苓雅分局報告臺灣高雄地方法院檢察署檢察官偵查起訴。
    理  由
一、右揭犯罪事實，業據被告乙○○於本院審理中供承不諱，並經被害人王淇文迭於
    警訊及偵審中指訴綦詳，復經證人即家樂福大賣場大順店收銀員丙○○迭於警訊
    及偵審中證述明確，復有聯合信用卡處理中心九十年五月十八日聯卡會字第三
    八號函、上海商業儲蓄銀行傳真被告於詩威特大順店之簽帳單（特約商店存根
    聯）、家樂福大賣場大順店之簽帳單（顧客存根聯）及統一發票、贓物認領保管
    收據各一紙附卷可稽，且為求明瞭被告於案發當時之精神狀況是否達於心神喪失
    或精神耗弱程度，本院特將被告送請高雄市立凱旋醫院「成人精神科」做精神鑑
    定之結論認：『案主應有藥物依賴，且行為易受挫折、壓力影響情緒導致失控性
    行為，案主案發前雖有與夫爭吵導致情緒不佳並服用ＦＭ—２藥物十餘顆，但欲
    證明行為當時具有「解離狀態」或「心因性失憶」至少需要有事發當時受「器質
    性」或「急性精神病」發作，導致其行為偏離正常規範行為，然查其犯案過程可
    以清楚描述以「信用卡」預借現金為名與不知名第三者一同前往刷卡，且簽下被
    害人姓名，似仍有意識行為而非失憶狀態。接受鑑定當時其精神狀態亦無明顯異
    常，過去病史並無嚴重至類似本案情形可供證明，因此，並無足夠證據顯示其具
    有心因性失憶或解離狀態。故無足夠證據顯示其有心神喪失或精神耗弱等情形。
    』此有高雄市立凱旋醫院九十年九月七日高市凱醫成字第二八九九號函及所附之
    精神鑑定書各一份附卷可參，準此，被告於行為當時精神狀態良好，並無精神耗
    弱或心神喪失之情形，堪以認定。綜上所述，足見被告之自白核與事實相符，自
    可採為論罪科刑之依據，本件事證已臻明確，被告犯行洵堪認定，應予依法論科
    。
二、按持信用卡交易，基本上於聯合信用卡處理中心不依契約給付持卡人所消費之帳
    款予特約商店時，持卡人對於特約商店仍直接負有給付價金義務，從而持信用卡
    交易與通常之買賣並無差異，僅在價金給付後由發卡銀行經由信用卡中心代為付
    帳，而發卡銀行經由信用卡中心給付特約商店價金時，則係事後之權利關係發生
    變動，亦即由持卡人對於發卡銀行負擔給付價金債務而已。是持卡人與特約商店
    間之交易，乃係以信任關係為基礎的信用販賣契約，倘持卡人並無支付價金之意
    思與能力，向特約商店提示信用卡消費，係屬對特約商店店員施行詐欺；次按依
    信用卡交易之過程，係持卡人向特約商店提示信用卡，由持卡人在簽帳單上簽名
    ，確認交易之標的及金額，再由特約商店核對該信用卡之有效性及持卡人之身分
    同一性無訛後，特約商店即將該簽帳單送交聯合信用卡處理中心請款轉知發卡機
    構撥款。故簽帳單具有持卡人與特約商店之交易契約書之性質，並具有持卡人經
    由聯合信用卡處理中心請求發卡機構撥款之請求書或指示文件之性質，非僅具有
    處理內部事務之傳票性質，且在信用卡簽帳單上偽簽姓名，單從形式上觀察，即
    足以知悉其表示已收受特約商店所交付之交易標的物，含有收據之性質，係具有
    表示一定意思之文書，故持卡人冒用他人名義於信用卡簽帳單上簽名，非僅構成
    刑法第二百十七條第一項之偽造署押罪，應構成刑法第二百十條之偽造私文書罪
    ，持卡人在偽造簽帳單之後，持向特約商店行使，自屬行使偽造私文書之行為。
    又被告持被害人王淇文之台北銀行信用卡、渣打銀行信用卡至前開二家商店刷卡
    購物消費，而使該二家商店人員在刷卡機上辨識，復於簽帳單上偽簽「甲○○」
    署押而據以行使，致前開二家商店人員、台北銀行、渣打銀行先後陷於錯誤而交
    付商品及支付簽帳款，自足以生損害於真正持卡名義人王淇文、台北銀行、渣打
    銀行、前開二家商店之財產權益及信用卡處理中心處理信用卡簽帳之正確性，末
    被告復持上開渣打銀行信用卡，欲以同一手法再度刷卡消費，惟尚未於簽帳單上
    偽簽署押及詐得財物之際，旋為證人丙○○發覺有異立即報警查獲而不遂。核其
    所為，係犯刑法第三百二十條第一項之普通竊盜罪、第二百十六條、第二百十條
    之行使偽造私文書罪、第三百三十九條第一項之詐欺取財罪、第三百三十九條第
    三項、第一項之詐欺取財未遂罪。被告於簽帳單上偽造「甲○○」署押之行為，
    係偽造私文書之部分行為；又其於偽造私文書後復持以行使，其偽造之低度行為
    應為行使之高度行為所吸收，均不另論罪。被告先後多次盜用被害人王淇文之信
    用卡刷卡消費，所犯行使偽造私文書及詐欺取財、詐欺取財未遂之犯行，時間緊
    接，方法相同，均觸犯構成要件相同之罪，顯係基於概括犯意反覆為之，為連續
    犯，均依刑法第五十六條之規定，分別論以行使偽造私文書及詐欺取財既遂罪，
    並均加重其刑。被告就所犯行使偽造私文書罪及詐欺取財既遂罪間，有方法目的
    、原因結果之牽連關係，依刑法第五十五條後段之規定，應從較重之連續行使偽
    造私文書罪處斷。又被告所犯前開竊盜及連續行使偽造私文書二罪，犯意各別，
    罪名互殊，應予分論併罰。爰審酌被告趁被害人王淇文不注意之際，竟萌貪念竊
    取其所有皮夾一只，並盜用皮夾內之信用卡刷卡消費，不思合法途徑獲得財富，
    惡性非輕，本有嚴懲以收刑罰教化之效，惟念其犯後尚能坦承犯行，並當庭向被
    害人道歉，請求原諒（見本院九十年七月十一日訊問筆錄），被害人所受損害非
    鉅及犯後態度良好等一切情狀，分別量處如主文所示之刑，並均諭知易科罰金之
    折算標準及定其應執行之刑，以資懲儆。末查，被告前未曾受有期徒刑以上刑之
    宣告，此有臺灣高等法院被告全國前案紀錄表及臺灣高雄地方法院檢察署刑案資
    料查註紀錄表各一紙在卷可參，其因一時疏慮，致犯本罪，經此教訓，當知所惕
    勵而無再犯之虞，本院認為前開對其宣告之刑，以暫不執行為適當，併予宣告緩
    刑二年，以啟自新。至前開信用卡簽帳單之顧客存根聯二張，係被告所有且供犯
    罪所有之物，業據被告供明在卷可按，雖其中一張未扣案，但無證據證明業已滅
    失，均仍應依刑法第三十八條第一項第二款規定宣告沒收，其上偽造之「甲○○
    」署押共二枚，因該簽帳單之顧客存根聯二張業已沒收，爰不另為沒收之諭知；
    又前開信用卡簽帳單上之特約商店存根聯二張，因已交付各該商店，非屬被告所
    有，爰不為沒收之諭知，但其上偽造之「甲○○」署押共二枚，不問屬於犯人與
    否，應依刑法第二百十九條之規定宣告沒收之。
據上論斷，應依刑事訴訟法第二百九十九條第一項前段，刑法第五十六條、第二百十
六條、第二百十條、第三百三十九條第一項、第五十五條、第五十一條第五款、第四
十一條第一項、第七十四條第一款、第三十八條第一項第二款、第二百十九條，罰金
罰鍰提高標準條例第一條前段、第二條，判決如主文。
本案經檢察官呂幸玲到庭執行職務。
中      華      民      國    九十      年      十      月     十九     日
                                臺灣高雄地方法院刑事第七庭
                                    審判長法  官    裕斗
                                          法  官    何秀燕
                                          法  官    林家賢
右正本證明與原本無異。
如不服本判決，應於判決送達後十日內，向本院提出上訴狀。
                                          書記官    李忠霖
中      華      民      國    九十      年      十      月     十九     日
附錄法條：
中華民國刑法第二百一十六條
 (行使偽造變造或登載不實之文書罪)
行使第二百十條至第二百十五條之文書者，依偽造、變造文書或登載不實
事項或使登載不實事項之規定處斷。
中華民國刑法第二百一十條
 (偽造變造私文書罪)
偽造、變造私文書，足以生損害於公眾或他人者，處五年以下有期徒刑。
中華民國刑法第三百三十九條
 (普通詐欺罪)
意圖為自己或第三人不法之所有，以詐術使人將本人或第三人之物交付者
，處五年以下有期徒刑、拘役或科或併科一千元以下罰金。
以前項方法得財產上不法之利益或使第三人得之者，亦同。
前二項之未遂犯罰之。


司法院資訊處製作；財團法人民間司法改革基金會備份。
